【裁判字號】    90,上易,3384
【裁判日期】    901031
【裁判案由】    侵占等
【裁判全文】
臺灣高等法院刑事判決                            九十年度上易字第三三八四號
    上  訴  人
    即  被  告  甲○○
    選任辯護人  游孟輝
右上訴人因侵占案件，不服臺灣臺北地方法院九十年度自字第一六號，中華民國九
十年八月九日第一審判決提起上訴，本院判決如左：
    主  文
原判決撤銷。
甲○○意圖為自己不法之所有，而侵占自己持有他人之物，處有期徒刑陸月，如易科
罰金，以參佰元折算壹日。
    事  實
一、甲○○前曾因妨害自由案件，經本院於民國八十八年九月七日判處有期徒刑五月
    ，緩刑三年，並於同年十一月二十三日確定，現仍於緩刑期內（不構成累犯）。
    竟不知悔改，於八十九年十月二十六日前某日，向乙○○設在臺北市○○區○○
    街一六二號一樓金采珠寶銀樓有限公司借貸淨重一點一六克拉、一點二一克拉鑽
    石二顆，又於八十九年十月二十六日借貸淨重三點三九克拉鑽石一顆，共值新台
    幣（下同）九十三萬九千六百六十元。甲○○為求週轉，竟意圖為自己不法之所
    有，於八十九年十月二十六日下午三時二十分許即將該三顆鑽石予以侵占入己，
    並持以向不知情之郭鳳燕所經營位於臺北市○○○路○段九十四號萬元當舖予以
    典當（關於郭鳳燕及其兄郭文重被訴侵占等罪部分，前已經本院裁定自訴駁回確
    定），並當得四十五萬元，而於同年十一月一日與乙○○結算時未交還另行補開
    保管條。嗣經乙○○向甲○○催討，甲○○方告以鑽石已予以典當之事，而為乙
    ○○發覺。
二、案經乙○○向臺灣臺北地方法院提起自訴。
    理      由
一、認定犯罪事實所憑之證據及理由：
（一）被告甲○○之自白及侵占之事證：
  １、訊據被告甲○○，對其於八十九年十月二十六日前某日，向乙○○設在臺北市
      大安區○○街一六二號一樓金采珠寶銀樓有限公司借貸淨重一點一六克拉、一
      點二一克拉鑽石二顆，又於八十九年十月二十六日借貸淨重三點三九克拉鑽石
      一顆，共值新台幣（下同）九十三萬九千六百六十元，為求週轉，於八十九年
      十月二十六日即持該三顆鑽石向不知情之郭鳳燕所經營位於臺北市○○○路○
      段九十四號萬元當舖予以典當，並當得四十五萬元，而於同年十一月一日與乙
      ○○結算時未交還另行補開保管條等情均坦承不諱，並有被告所簽立日期為八
      十九年十月二十六日、八十九年十一月一日保管條各一紙、自訴人寄予被告之
      存證信函與萬元當舖之當票、證明書各一紙在卷可資佐證，足證被告所之自白
      與事實相符，堪予採信。
  ２、按侵占罪係即成犯，凡對自己持有之他人所有物，有變易持有為所有之意思時
      ，即應構成犯罪，縱事後將侵占之物設法歸還，亦無解於罪名之成立；又侵占
      罪係即成犯，故侵占行為一經完畢，罪即成立，縱於事後將侵占之款全數吐出
      ，或已自認賠償，亦不能解除犯罪之責任，最高法院著有三十年度上字第二九
      ０二號及四十三年度台上字第六七五號判例足資參照。被告於八十九年十月二
      十六日將其向乙○○所借得而持有之淨重一點一六克拉、一點二一克拉及三點
      三九克拉之鑽石三顆予以典當，即有變易持有為所有之意思，即應構成侵占罪
      ，被告雖於本院審理中辯稱在九十年十月十一日已將鑽石三顆返還給自訴人乙
      ○○，亦經自訴人乙○○證實在卷，揆諸上開判例意旨，亦無解於罪名之成立
      ，甚明。
（二）被告借貸及典當三顆鑽石之時間認定：
  １、被告典當三顆鑽石之時間（即被告侵占之時間）確認：
      按「當舖業收當物品時，應憑持當人之國民身分證或軍人身分補給證、外籍人
      士居留證、護照、服務機關之證件，經審慎查驗無誤時，始可收當；查驗時，
      並應注意左列各事項：一、照片與本人之五官特徵是否相符。二、姓名、年齡
      、性別、職業等登記事項是否符合。三、證件有無偽造、變造、塗改、冒用等
      情事。」、「持當人之國民身分證或軍人身分補給證、外籍人士居留證、護照
      、服務機關之證件不易辨識時，應拒絕收當，如持當人堅求送當，當舖業應著
      持當人，於當票副聯內捺印左大姆指之三面清晰指紋後，始可收當。」、「當
      舖業應備有登記簿，將收當物品名稱、規格、特徵及持當人姓名、年齡、職業
      、住所等事項，逐日詳加登記，以副頁兩份報當地警察機關。」、「收當物品
      於收當期限屆滿之次日，應填寫流當品報告表，送當地警察機關；其簿冊報表
      之格式，由內政部警政署、直轄市主管機關另定之。」、「警察機關處理前項
      資料，應依法守密。」、「當舖業登記收當物品，需字跡清晰，不得潦草，其
      有登記不實或未予登記，經警察機關查屬贓物者，以贓物罪嫌移送司法機關。
      」，八十八年十二月六日內政部修正公佈之當鋪業管理規則第二十四條定有明
      文，此外，收當日期亦涉利息之計算、回贖期限，是當票所載當入日期，除有
      積極證據足以證明其屬虛偽外，應認即為實際典當日期。本件被告甲○○為求
      週轉，將該三顆鑽石持以向不知情之郭鳳燕所經營位於臺北市○○○路○段九
      十四號萬元當舖予以典當，並當得四十五萬元，其時間為八十九年十月二十六
      日，有當票乙紙在卷足憑（見原審卷第七十四頁），依上開規則，實際典當日
      期即為八十九年十月二十六日，亦為侵占之日無訛。至於自訴人於原審訊問中
      ，就當票上之日期記載與自訴人實際借予被告甲○○之日期不符乙節，表示可
      能係因為被告甲○○時常拿鑽石至萬元當舖典當，以致於因典當次數過於頻繁
      ，同案被告郭鳳燕一時疏忽，才會有在日期上與自訴人實際借貸日不符云云（
      見原審九十年六月二十九日調查筆錄），雖被告甲○○於八十九年八月二十一
      日起至同年十二月七日止，曾多次在萬元當舖典當，有該當舖當票影本十二紙
      在卷可稽，惟自訴人上開所供述僅其個人推測之詞，亦與當鋪業管理規則規定
      及當鋪業收當作業不符，要無可採。又被告於八十九年十月二十六日典當之物
      品有十一件，亦為侵占之鑽石外，尚有其他重量不同之鑽石，實當款合計七十
      萬元，該三顆鑽石部分，當款為四十五萬元，利息另計，有當票及證明書各乙
      紙在卷可據（見原審卷第七十四頁、本院卷第四十四頁），足證上開三顆鑽石
      典當款以四十五萬元為正確。
  ２、被告向自訴人借貸前開三顆鑽石之時間確認：
      自訴人雖表示被告借貸前開三顆鑽石之日期為八十九年十一月一日云云，而被
      告向自訴人借貸前開三顆鑽石所開立之保管條亦載為八十九年十一月一日，固
      有該保管條可據，惟被告將該三顆鑽石持以典當實際日期既為八十九年十月二
      十六日，已如前述，則被告向自訴人借貸前開三顆鑽石之時間，應在八十九年
      十月二十六日（含）以前，始與事理無違。被告甲○○於本院審理中供稱：「
      （問：鑽石三顆是向自訴人乙○○借的？何時？）是的，我向自訴人乙○○借
      鑽石有簽三聯單，分別淨重一點一六克拉、一點二一克拉的鑽石我是在八十九
      年十月二十六日前借用的，何時借用的，因我找不到保管條，所以無法確定時
      間，三點三九克拉的鑽石是在八十九年十月二十六日去借的，在八十九年十一
      月一日因為賣掉四件所以有去結帳，有結五、六十萬元，這三顆鑽石我有拿去
      典當，結帳時，將未賣掉而未交還的一點一六克拉、一點二一克拉及三點三九
      克拉鑽石三顆係補單，因自訴人乙○○是大盤，我是中盤商，原則上借鑽石是
      一個星期要還，必要時，可延長一個星期，假如賣出，全部在一起結帳，自訴
      人乙○○再算利潤給我，我當時向自訴人乙○○借用鑽石，是要給客戶看的。
      」（見本院卷第三十四頁、第三十五頁），又稱：「（問：你拿鑽石典當的時
      間為何？為何拿去典當的？）我簽發給自訴人乙○○的票，因在八十九年十月
      二十六日要給自訴人乙○○六十萬元的票款，因現金不夠，所以我借的鑽石拿
      去典當四十五萬元，包括我自已的珠寶共當七十萬元。原來這三顆鑽石的售價
      為新台幣九十三萬九仟陸佰陸拾元，我是在八十九年十月二十六日拿去典當的
      ，而結算日為八十九年十一月一日，我在八十九年十月二十六日早上十一時借
      的，下午三點二十分拿去當的，拿到的現款再拿去軋票，有軋票七十萬元左右
      ，三顆鑽石典當四十五萬元。」等語（見本院卷第三十五頁），參諸淨重三點
      三九克拉鑽石一顆，分別列於八十九年十月二十六日及同年十一月一日之保管
      條，淨重一點一六克拉、一點二一克拉鑽石二顆，列於八十九年十一月一日之
      保管條，有該二紙保管條足按（見原審卷第二十七頁、第三０頁），對照當票
      所載當入日期為八十九年十月二十六日，足見被告所辯淨重一點一六克拉、一
      點二一克拉鑽石二顆之借貸時間係在八十九年十月二十六日之前，而於同年十
      一月一日結算時未交還另行補單，淨重三點三九克拉鑽石一顆之借貸時間係在
      八十九年十月二十六日，而於同年十一月一日結算時未交還另行補單，並於八
      十九年十月二十六日下午三點二十分將三顆鑽石持往當鋪典當，應屬實情。自
      訴人乙○○於本院審理中供稱：三點三九克拉鑽石在八十九年十月二十六日被
      告甲○○來借的鑽石，係八十九年十一月一日補單的等語（見本院卷第三十四
      頁），與被告所述相吻合，應屬可採，至於所稱：淨重一點一六克拉、一點二
      一克拉鑽石係被告於八十九年十一月一日至金采珠寶銀樓有限公司借的云云（
      見本院卷第三十四頁），於原審調查中稱：該三點三九克拉之鑽石曾於八十九
      年十月二十六日借予被告，但被告當天即予歸還，同年十一月一日自訴人再借
      予前開事實欄所記載之三顆鑽石云云（見本院九十年三月三十日訊問筆錄），
      另證人即自訴人之妻許芝綾於原審訊問中，雖證陳借貸之日期確係十一月一日
      ，因為當天乃其生日，當時還曾告誡其夫，即自訴人不要再將鑽石借予被告，
      還為此與自訴人吵了一架云云（見原審九十年四月二十日訊問筆錄），並經原
      審核閱其身分證件無訛，惟均與當票所載當入日期八十九年十月二十六日不合
      ，應係將補單（換單）誤為當日借用所致，委無可採。
（三）綜上所述，上開淨重一點一六克拉、一點二一克拉鑽石二顆之借貸時間係在八
      十九年十月二十六日之前，而於同年十一月一日結算時未交還另行補單，淨重
      三點三九克拉鑽石一顆之借貸時間係在八十九年十月二十六日，而於同年十一
      月一日結算時未交還另行補單，並於八十九年十月二十六日下午三點二十分將
      持有之三顆鑽石侵占持往當鋪典當，洵可認定。本件被告罪證明確，應依法論
      科。
二、適用法律：
    被告甲○○於向自訴人乙○○借貸鑽石三顆，竟意圖為自己不法之所有，將該三
    顆鑽石予以侵占入己，並持以向同案被告郭鳳燕所經營之萬元當舖予以典當，核
    其所為，係犯刑法第三百三十五條第一項之侵占罪。
三、撤銷改判之理由：
    原審予以論罪科刑，固非無見，惟：
（一）被告借貸淨重一點一六克拉、一點二一克拉鑽石二顆之時間係在八十九年十月
      二十六日之前，而於同年十一月一日結算時未交還另行補單，淨重三點三九克
      拉鑽石一顆之借貸時間係在八十九年十月二十六日，而於同年十一月一日結算
      時未交還另行補單，並於八十九年十月二十六日下午三點二十分將持有之三顆
      鑽石侵占持往當鋪典當。原審認借貸及典當鑽石三顆之日期係十一月一日，即
      有違誤。
（二）被告於八十九年十月二十六日典當之物品有十一件，除侵占之鑽石外，尚有其
      他重量不同之鑽石，實當款合計七十萬元，該三顆鑽石部分，當款為四十五萬
      元，利息另計，有當票及證明書各乙紙在卷可據（見原審卷第七十四頁、本院
      卷第四十四頁），原審認上開三顆鑽石典當款為五十萬元，亦與事實不符。
    被告上訴意旨仍執陳詞，指摘原判決不當，固無理由，惟原判決既有可議，自應
    予以撤銷改判。
四、科刑及其審酌事項：
（一）被告甲○○向自訴人借用的鑽石三顆，分別淨重一點一六克拉、一點二一克拉
      及三點三九克拉共值新台幣九十三萬九千六百六十元，已於九十年十月十一日
      歸還自訴人，業經自訴人乙○○於本院審理中證實（見本院卷第三十六頁），
      並有收據乙只在卷足憑。
（二）爰審酌被告犯後自白犯罪，態度尚稱良好、所侵占自訴人所有鑽石之價值、犯
      後已返還借用的鑽石三顆及其他一切情狀，量處如主文第二項所示之刑。按被
      告行為後，刑法第四十一條業已修正，並於九十年一月十日經總統公布，於九
      十年一月十二日生效，茲比較新舊法文修正之結果，其中原舊法第四十一條「
      犯最重本刑為三年以下有期徒刑以下刑之罪，而受六月以下有期徒刑或拘役之
      宣告，因身體、教育、職業或家庭之關係，執行顯有困難，得以一元以上三元
      以下折算一日，易科罰金」之規定，已經修正之新法擴大得易科罰金之範圍，
      凡「所犯最重本刑為五年以下有期徒刑之罪」，符合前開與舊法相同之其他要
      件下，即得易科罰金，是適用新法即對被告原所犯最重本刑為有期徒刑五年以
      下之罪者，使其有易科罰金之適用，對被告而言，自較有利，依刑法第二條第
      一項前段之規定，即應適用裁判時之新修正刑法第四十一條第一項規定，同時
      諭知易科罰金之折算標準。
據上論斷，應依刑事訴訟法第三百六十九條第一項前段、第三百六十四條、第三百四
十三條、第二百九十九條第一項前段，刑法第三百三十五條第一項前段、第二條第一
項前段、修正刑法第四十一條第一項，罰金罰鍰提高標準條例第一條前段、第二條，
判決如主文。
中    華    民    國      九十    年       十       月       三十一     日
                              臺灣高等法院刑事第二十二庭
                                  審判長法  官  許  正  順
                                        法  官  林  明  俊
                                        法  官  邱  同  印
右正本證明與原本無異。
不得上訴。
                                        書記官  莊  昭  樹
中    華    民    國      九十    年       十       月       三十一     日
附錄：本判決論罪科刑法條全文
刑法第三百三十五條第一項
意圖為自己或第三人不法之所有，而侵占自己持有他人之物者，處五年以下有期徒刑
、拘役或科或併科一千元以下罰金。


司法院資訊處製作；財團法人民間司法改革基金會備份。
